臺灣嘉義地方法院民事判決　　　　　　　　96年度訴字第32號
原　　　告　丑○○
訴訟代理人　蔡碧仲律師
　　　　　　陳偉展律師
　　　　　　陳怡禎律師
訴訟代理人　甲○○
被　　　告　丁○○
　　　　　　丙○○
前二人共同
訴訟代理人　乙○○
　　　　　　寅○○
被　　　告　癸○○
訴訟代理人　庚○○
被　　　告　辛○○
　　　　　　　　　　　弄11號.
　　　　　　壬○○
前二人共同
訴訟代理人　己○○
被　　　告　嘉義市農會
法定代理人　戊○○
訴訟代理人　子○○
上列當事人間請求拆除地上物事件，於中華民國96年10月30日言
詞辯論終結，本院判決如下：
    主  文
被告丁○○應將坐落嘉義市○○○段二一六之一九０地號土地上
如附圖所示A部分二點四平方公尺鋼筋混凝土造地上物、B部份八
點六平方公尺鐵骨造地上物拆除後，將土地交還原告；被告丙○○應將坐落嘉義市○○○段二一六之一九一地號土地上如附圖所
示C部分二點四平方公尺鐵骨造地上物、D部份八點六平方公尺鐵
骨造地上物拆除後，將土地交還原告；被告癸○○、辛○○、壬○○應將坐落嘉義市○○○段二一六之一九二地號土地上如附圖
所示E部分六平方公尺鋼筋混凝土造地上物、F部份十八平方公尺
鐵骨造地上物拆除後，將土地交還原告；被告嘉義市農會應將坐
落嘉義市○○○段二一六之一九三地號土地上如附圖所示G部分
二十八點九平方公尺鐵骨造地上物、H部份五點七四平方公尺加
強磚造地上物拆除後，將土地交還原告。
訴訟費用由被告負擔。
本判決於原告分別為被告丁○○、丙○○與癸○○、辛○○、壬○○三人及嘉義市農會提供新臺幣壹拾貳萬元、壹拾貳萬元、貳
拾陸萬貳仟元及拾柒萬捌仟元為擔保後得假執行，但被告丁○○、丙○○與癸○○、辛○○、壬○○三人及嘉義市農會如分別
以新台幣拾陸萬元、拾陸萬元與柒拾捌萬陸仟元及壹佰壹拾
萬陸仟元為原告預供擔保，得免為假執行。
    事實及理由
壹、程序事項：被告辛○○、壬○○經合法通知，均未於言詞辯
    論期日到場，核無民事訴訟法第386條所列各款情形，爰依
    原告聲請，由其一造辯論而為判決。
貳、原告起訴主張：緣坐落嘉義市○○○段216-190、216-191、
    216-193地號土地上為原告所有。被告丁○○、丙○○、癸○○、辛○○、壬○○及嘉義市農會無權占有系爭土地，經
    鈞院於民國96年3月9日會同嘉義市地政事務所人員赴現場履
    勘，並經嘉義市地政事務所所製作土地複丈成果圖在案。被
    告等人無權占有系爭土地，並對於地上建物均有事實上處分
    權爰依民法第767條規定請求被告返還系爭土地。並聲明：
    一、被告丁○○應將坐落嘉義市○○○段216-190地號土地
    上如附圖所示A部分2.40平方公尺鋼筋混凝土造地上物、B部
    份8.60鐵骨造地上物拆除後，將土地交還原告；被告丙○○
    應將坐落嘉義市○○○段216-191地號土地上如附圖所示C部
    分2.40平方公尺鐵骨造地上物、D部份8.60平方公尺鐵骨造
    地上物拆除後，將土地交還原告；被告癸○○、辛○○、壬○○應將坐落嘉義市○○○段216-192地號土地上如附圖所
    示E部分6.0平方公尺鋼筋混凝土造地上物、F部份18.0平方
    公尺鐵骨造地上物拆除後，將土地交還原告；被告嘉義市農
    會應將坐落嘉義市○○○段216-193地號土地上如附圖所示G
    部分28.9平方公尺鐵骨造地上物、H部份5.74平方公尺加強
    磚造地上物拆除後，將土地交還原告。二、原告願供擔保，
    請准宣告假執行。
    三、訴訟費用由被告負擔。
參、被告方面：
一、被告嘉義市農會抗辯：市農會之建物均有使用執照，跨界部
    分願以公告地價加四成向原告購買。
二、被告丁○○、丙○○抗辯：所占用之土地為既成巷道，並非
    原告私人土地，原告請求無理由。
三、被告癸○○、辛○○、壬○○則抗辯：其爺爺於65年5月26
    日曾向原告購買三筆土地，不可能有小部分土地未購買，應
    是這幾十年來地政、水災或界樁從新定位，有所誤差，且其
    所有之建物有使用執照，所占有之原告土地亦為既成道路，
    原告主張自無理由，應予駁回。
肆、本院判斷：
一、本件原告主張：緣坐落嘉義市○○○段216-190、216-191、
    216-193地號土地上為原告所有，被告丁○○在216-190地號
    土地上搭建如附圖所示A部分2.40平方公尺鋼筋混凝土造地
    上物、B部份8.60平方公尺鐵骨造地上物；被告丙○○在216
    -191地號土地上搭建如附圖所示C部分2.40平方公尺鐵骨造
    地上物、D部份8.60平方公尺鐵骨造地上物；被告癸○○、
    辛○○、壬○○在216-192地號土地上搭建如附圖所示E部分
    6.0平方公尺鋼筋混凝土造地上物、F部份18.0平方公尺鐵骨
    造地上物；被告嘉義市農會在216-193地號土地上搭建如附
    圖所示G部分28.9平方公尺鐵骨造地上物、H部份5.74平方公
    尺加強磚造地上物一情，業據原告提出土地登記謄本為證，
    並經本院勘驗現場查明屬實，製有勘驗筆錄及囑託嘉義市地
    政事務所測製複丈成果圖（即本判決之附圖）附卷可稽，堪
    信真實。被告癸○○、辛○○、壬○○抗辯其並未越界占用
    原告之土地，應係測量誤差云云，為無理由。
二、按所有人對於無權占有或侵奪其所有物者，得請求返還之，
    對於妨害其所有權者，得請求除去之，民法第767條第1項定
    有明文。又以無權占有為原因，請求返還所有物之訴，被告
    對原告就其物有所有權存在之事實無爭執，而僅以非無權占
    有為抗辯者，原告於被告無權占有之事實，無舉證責任，被
    告應就其取得占有，係有正當權源之事實證明之，如不能證
    明，則應認原告之請求為有理由（最高法院72年度臺上字第
    1552號判決參照）。本件系爭土地為原告所有一情，既為被
    告所不爭執，則被告自應就其占有係有正當權源一情負舉證
    責任。經查，被告等人主要抗辯為：被告等人所有之建物有
    使用執照，故對系爭土地應有使用權，又原告所有之系爭土
    地已成為既成巷道，原告不得請求被告等人拆除房屋云云，
    然查，按建物使用執照乃係建物得以使用之許可證明，自與
    該建物就其所越界建築之系爭土地有無使用權無涉，故不能
    以政府所核發之使用執照即謂對原告所有之系爭土地有使用
    權，又系爭三筆土地現況雖供作道路使用，然為嘉義市政府
    劃歸住宅區，原告可申請廢道或改道一情，有嘉義市政府96
    年4月18日回函在卷可稽，故其是否屬於既成巷道尚有可疑
    ，況且縱使系爭土地為既成巷道，然被告等人亦僅有通行之
    反射利益，尚難謂被告等人有在系爭土地上建築地上物之使
    用權源，故被告此部分之抗辯均難認有理由。據此，被告等
    人均未能舉證證明就系爭土地有何合法之占有權源，則被告
    等人對該部分土地即屬無權占有，從而原告本於系爭土地所
    有權作用，請求被告丁○○應將坐落嘉義市○○○段216-19
    0地號土地上如附圖所示A部分2.40平方公尺鋼筋混凝土造地
    上物、B部份8.60平方公尺鐵骨造地上物拆除後，將土地交
    還原告；被告丙○○應將坐落嘉義市○○○段216-191地號
    土地上如附圖所示C部分2.40平方公尺鐵骨造地上物、D部份
    8.60平方公尺鐵骨造地上物拆除後，將土地交還原告；被告
    癸○○、辛○○、壬○○應將坐落嘉義市○○○段216-192
    地號土地上如附圖所示E部分6.0平方公尺鋼筋混凝土造地上
    物、F部份18.0平方公尺鐵骨造地上物拆除後，將土地交還
    原告；被告嘉義市農會應將坐落嘉義市○○○段216-193地
    號土地上如附圖所示G部分28.9平方公尺鐵骨造地上物、H部
    份5.74平方公尺加強磚造地上物拆除後，將土地交還原告，
    洵屬有據，應予准許。
三、原告陳明願供擔保，聲請宣告假執行，經核於法並無不合，
    爰酌定相當之擔保金額宣告之；本院並依職權宣告被告得預
    供相當之擔保，免為假執行。
四、兩造其餘攻擊防禦方法及舉證，因本件事證已臻明確，且與
    判決基礎不生影響，爰不另一一論述。
五、據上論結，本件原告之訴為有理由，依民事訴訟法第78條、
    第85條第1項、第390條第2項、第392條第2項，判決如主文
    。
中　　華　　民　　國　　96　　年　　11　　月　　13　　日
                  民二庭法　官　黃明展
以上正本係照原本作成
如對本判決上訴須於判決送達後20日內向本院提出上訴狀
中　　華　　民　　國　　96　　年　　11　　月　　13　　日
                        書記官　陳昭煌
